【裁判字號】    98,訴,309
【裁判日期】    990913
【裁判案由】    公共危險
【裁判全文】
臺灣士林地方法院刑事判決               98年度訴字第309號
    公  訴  人  臺灣士林地方法院檢察署檢察官
    被      告  甲○○
    指定辯護人  本院公設辯護人  乙○○
上列被告因公共危險案件，經檢察官提起公訴（98年度偵字第98
67號），本院判決如下：
    主  文
甲○○放火燒燬現供人使用之住宅未遂，處有期徒刑壹年拾月，
緩刑貳年，並應完成精神治療。
    事  實
一、甲○○（原名李玲；係來台依親之大陸人士，已取得國民身
    分證）與丁○○○係男女朋友，於民國98年7 月11日凌晨4
    時許起，在丁○○○臺北縣淡水鎮○○○街7 之5 號4 樓住
    處，因發現丁○○○在外結交其他女性並拒絕與其結婚，遂
    與丁○○○發生爭執，甲○○先以自己平日抽煙使用之打火
    機點燃其送丁○○○之小毛巾（未達毀棄損壞之程度），及
    以打開天然氣及瓦斯爐開關（未開啟總開關）等方式吵鬧，
    均遭丁○○○制止且未同意其結婚之要求，甲○○因而氣憤
    不已，乃基於放火燒燬現供人使用之住宅之故意，於當日上
    午10時許，攜帶上開打火機進入主臥室，旋持該打火機點燃
    木質衣櫃內吊掛之丁○○○衣服起火，丁○○○發現後取水
    撲滅不成，火勢隨即擴大延燒，兩人均下樓逃生至1 樓，經
    大樓警衛報案後，消防員迅至現場灌救，始未致該現供人使
    用之上址及所在大樓住宅之重要構成部分喪失效能之燒燬結
    果。嗣經臺北縣政府消防局於當日火災撲滅後勘查現場，發
    現大樓之4 至7 樓外側牆面輕微燻黑、4 樓屋簷部分磁磚受
    燒脫落，而上址內部則客廳四周牆面及天花板受火燻黑，東
    南側入口處上方天花板裝潢之板材受燒掉落地面，近北側處
    有碳化燒失跡象，西北側主臥室之彈簧床墊之表布及內層泡
    棉燒失、水泥牆面受燒剝落、窗戶金屬窗框上半部近南側處
    受熱燒熔變形、木質衣櫃上半部燒失、下半部嚴重碳化、衣
    櫃西側隔板燒失等情。
二、案經丁○○○告訴及臺北縣政府警察局淡水分局報告臺灣士
    林地方法院檢察署檢察官偵查起訴。
    理  由
一、證據能力：
    按被告以外之人於審判外之言詞或書面陳述，除法律有規定
    者外，不得作為證據，刑事訴訟法第159 條第1 項固有明文
    ；惟按被告以外之人於偵查中向檢察官所為之陳述，除顯有
    不可信之情況者外，得為證據，刑事訴訟法第159 條之1 第
    2 項亦有明文，此乃因檢察官代表國家偵查犯罪、實施公訴
    ，依法其有訊問被告、證人及鑑定人之權，證人、鑑定人且
    須具結，而實務運作時，偵查中檢察官向被告以外之人所取
    得之陳述，原則上均能遵守法律規定，不致違法取供（刑事
    訴訟法第159 條之1 立法理由參照）。查本判決所引用以認
    定犯罪事實之證人丁○○○及丙○○於偵查中之證述，業經
    其等依法具結，且於檢察官訊畢交付閱覽經簽名，並無證據
    顯示該筆錄之作成有何顯不可信之情況，與刑事訴訟法第15
    9 條之1 第2 項之例外規定相符，具有證據能力，合先敘明
    。
二、訊據被告甲○○矢口否認有何放火燒燬現供人使用之住宅未
    遂之犯行，辯稱：案發當天伊到丁○○○家中，發現抽屜有
    很多女生的電話，伊向丁○○○求證，原來丁○○○和伊交
    往期間腳踏好幾條船，伊感到很氣憤，伊看到伊送給丁○○○的愛心毛巾他竟然不用，就當著丁○○○的面燒毛巾，但
    還沒燒到1 個角落就被撲滅，伊又問丁○○○瓦斯在那裡，
    伊把瓦斯打開，但沒有點著火，只是假動作，要嚇丁○○○
    ，後來伊想睡覺進房間，伊因為要洩恨，所以打開衣櫃想以
    打火機燒件衣服，伊並沒有想要燒燬住宅之意思，也沒有想
    到整個房子會燒起來，伊不知道後果會那麼嚴重；伊點著兩
    件衣服的袖子後，就出去沙發坐，伊坐在客廳看到房間在冒
    煙，就叫丁○○○去看是否著火，丁○○○拿著盆子去潑水
    ，但盆子不大，伊發現煙霧有一點點多，就叫丁○○○逃生
    ，伊要下樓求助，打開家門的鐵門就遇到清潔工，伊要她打
    119 ，她不知道去那裡，伊就坐電梯下去找警衛要他打119
    ，但沒有找到警衛云云。
三、經查：
(一)、被告甲○○與告訴人丁○○○係男女朋友，自98年7 月11日
    凌晨4 時許起，在丁○○○臺北縣淡水鎮○○○街7 之5 號
    4 樓住處，因發現丁○○○在外結交其他女性並拒絕與其結
    婚，而與丁○○○發生爭執，甲○○以自己平日抽煙使用之
    打火機點燃其送給丁○○○之小毛巾（未達毀棄損壞之程度
    ），及以打開天然氣及瓦斯爐開關（未開啟總開關）等方式
    吵鬧，均遭丁○○○制止且未同意其結婚之要求等事實，為
    被告所自承，且經證人即告訴人丁○○○於偵查及審理中證
    述綦詳（見98年7 月23日偵查筆錄、本院98年11月25日審理
    筆錄）；
(二)、又被告甲○○自承案發當天除以前揭方式吵鬧外，並因要洩
    恨，進入主臥室以打火機點燃衣櫃內告訴人丁○○○之衣服
    等情，惟否認係基於放火燒燬現供人使用之住宅之故意而為
    。然查，依證人即告訴人丁○○○於偵查及審理中證稱：被
    告進房間後把門關上，從她進主臥室到伊發現主臥室燒起來
    約1 至2 分鐘左右；被告叫伊看主臥室，伊到主臥室看見木
    質衣櫃裡的衣服著火，火是從伊架在橫桿上的襯衫開始燒，
    伊到廚房拿水去潑兩次，但沒有成功，煙霧瀰漫，伊就下一
    樓逃命；伊拿水潑著火的衣服時，甲○○在客廳，伊沒有注
    意看她在做什麼，伊逃到1 樓時有看到甲○○，沒有聽到甲○○請住戶幫忙救火等語（見98年7 月23日偵查筆錄、本院
    98 年11 月25日審理筆錄），及證人即清潔工丙○○於偵查
    及審理中證稱：伊的清潔工具放在1 樓SPA 間，伊要去拿拖
    把時，聽到碰一聲，接著就看到整個玻璃燒起來，伊看到起
    火後去1 樓電梯旁的警衛室要找警衛，就看到警衛室內告訴
    人站著，被告坐在位子上，被告看起來很鎮定，說就看著他
    燒啊，告訴人叫伊趕快去救火，伊覺得事情很嚴重，趕快上
    樓找監委；火災發生後伊是在1 樓看到被告，被告當天並沒
    有要伊打119 或請伊滅火，是告訴人請伊滅火等語（見98年
    7 月23日偵查筆錄、本院98年11月25日審理筆錄），則本件
    被告既係以打火機點燃吊掛在木質衣櫃內之衣物，當可預見
    點燃該等非放置在密閉或防火容器中之易燃物品，有延燒至
    木質衣櫃、房間及整棟大樓之可能，竟仍執意為之，且告訴
    人發現起火後試圖滅火時未見被告有任何協助，亦無被告所
    辯請清潔工協助報警之舉，甚且鎮定表示就看著火燒等情，
    足認被告於案發當日點燃告訴人主臥室木質衣櫃內吊掛之衣
    服，係基於放火燒燬現供人使用之住宅之故意而為甚明。至
    辯護人另為被告辯護稱：被告如欲放火燒燬現供人使用之住
    宅，應會攜帶汽油類之物品至告訴人家中，且會在房間內多
    處地方點火云云，惟查，被告未攜帶汽油類之物品至告訴人
    家中，只能認其並非預謀放火，又被告以打火機點燃吊掛在
    木質衣櫃內之衣物，客觀上亦足以因火勢延燒而致燒燬住宅
    之程度，並非一定得在房間內多處地方點火始足致之，此節
    所辯尚不足推翻本院前揭認定。
(三)、再臺北縣政府消防局於案發當日火災撲滅後勘查現場，發現
    上址所在大樓之4 至7 樓外側牆面輕微燻黑、4 樓屋簷部分
    磁磚受燒脫落，而上址內部則客廳四周牆面及天花板受火燻
    黑，東南側入口處上方天花板裝潢之板材受燒掉落地面，近
    北側處有碳化燒失跡象，西北側主臥室之彈簧床墊之表布及
    內層泡棉燒失、水泥牆面受燒剝落、窗戶金屬窗框上半部近
    南側處受熱燒熔變形、木質衣櫃上半部燒失、下半部嚴重碳
    化、衣櫃西側隔板燒失，並經研判認定起火處係上址主臥室
    之衣櫃附近，起火原因以人為因素引燃之可能性較高等情，
    有臺北縣政府消防局出具之火災原因調查鑑定書1 份附卷可
    稽（見98年度偵字第9867號偵查卷第62至49頁），則本件被
    告雖係基於放火燒燬現供人使用之住宅之故意，而點燃告訴
    人主臥室之木質衣櫃內所吊掛之衣服，惟延燒之火勢經及時
    撲滅，尚未造成上址及所在大樓之重要構成部分（例如樑、
    柱及支撐壁等）發生喪失效能之燒燬結果，亦堪認定。
(四)、末被告甲○○經本院送臺北市聯合醫院松德院區鑑定行為時
    之精神狀態，結論為：「1 、甲○○自89年8 月10日迄今，
    持續以門診（含急診）方式接受精神科診療，初時主要呈現
    負面情緒、被害妄想（於92年10月24日領得病名為「妄想狀
    態」之重大傷病卡），近年間則主要呈現強迫思考、強迫行
    為（本院區98年4 月17日、9 月11日開予之診斷證明書皆記
    載其病名為「強迫症」）。2 、本案發生（98年7 月11日）
    前後，李女係於本院區就診，案發前最後1 次（同年6 月9
    日）與案發後第1 次（同年8 月28日）就診之病歷，皆無關
    於李女呈明顯精神異狀之記載，因此就病歷資料而言，並無
    理由認為李女於98年6 月9 日至8 月28日期間，其整體精神
    狀況曾出現明顯惡化。3 、本次鑑定時，李女自稱與丁○○○有感情糾紛，為「洩恨」而在丁○○○住處衣櫃中衣物之
    袖口點火，見著火後原以為將自行熄滅，未料火勢轉大，無
    法控制。因感情糾紛而產生強烈負面情緒，自與李女之主要
    精神症狀－強迫思考、強迫行為、被害妄想－無關。而李女
    於鑑定時雖自稱燒燬丁○○○衣物「決意」之萌生，在一定
    程度上受到人聲聽幻覺之影響，惟綜觀李女迄今在林口長庚
    醫院、敏盛醫院與本院區之病歷，凡述及其「知覺」狀況者
    ，皆記載「無幻覺」或「否認有幻覺」，因此，無理由認為
    李女關於其人聲聽幻覺經驗之陳述可採。4 、綜上所述，鑑
    定人認為，李女過往雖曾呈現被害妄想，近年間亦呈現強迫
    思考、強迫行為等症狀，然並無任何證據顯示李女本次之犯
    行與其所罹精神疾病有關，因此，並無理由認為李女本次之
    犯行符合刑法第19條第1 項、第2 項之適用」等語，有臺北
    市立聯合醫院99年7 月6 日北市醫松字第09930221600 號函
    檢附之精神鑑定報告書1 份（見本院審理卷第259 至264 頁
    ）在卷可參，核與證人丁○○○、丙○○於偵查及審理中證
    稱：被告於案發當日之精神狀態正常，並無神智不清之情形
    （見98年7 月23日偵查筆錄、本院98年11月25日審理筆錄）
    相符，本件尚無證據顯示被告於行為時有因精神障礙或其他
    心智缺陷，致不能辨識其行為違法或欠缺依其辨識而行為之
    能力之情事，或因上開情形，致其辨識行為違法或依其辨識
    而行為之能力顯著降低之情事。
(五)、綜上，本件被告如事實欄所述之放火燒燬現供人使用之住宅
    未遂之犯行，事證明確，應依法論科。
四、按大廈、公寓或連棟式住宅，俱屬整體建築，而非單門獨棟
    之建築，各戶之間，就公共安全而言，具有不可分性，故於
    集合住宅之一部分放火，實無異對於整棟大廈、公寓或連棟
    式住宅放火（最高法院81年度臺上字第2734號、83年度臺上
    字第1118號裁判意旨參照）；又刑法第173 條第1 項放火燒
    燬現供人使用之住宅罪，其直接被害法益，為一般社會之公
    共安全，雖同時侵害私人之財產法益，但仍以保護社會公安
    法益為重，況放火行為原含有毀損性質，而放火燒燬現供人
    使用之住宅罪，自係指供人居住房屋之整體而言，應包括牆
    垣及該住宅內所有設備、傢俱、日常生活上之一切用品，故
    一個放火行為，若同時燒燬住宅與該住宅內所有其他物品，
    無論該其他物品為他人或自己所有，均不另成立刑法第175
    條第1 項或第2 項之罪、或同法第354 條毀損罪之餘地（最
    高法院29年上字第2388號、79年臺上字第1471號判例意旨參
    照）；再放火罪既遂與未遂之區別標準，以目的物獨立燃燒
    ，且足以變更其形體致喪失其效能為依據，是放火燒燬現供
    人使用之住宅罪，如僅室內傢俱、裝潢燒燬，其房屋重要構
    成部分諸如樑、柱及支撐壁等尚未因燃燒結果致喪失其效用
    者，應成立刑法第173 條第3 項、第1 項放火燒燬現供人使
    用之住宅未遂罪（最高法院87年度臺上字第1719號、79年度
    臺上字第2656號裁判意旨參照），本件核被告所為，係犯刑
    法第173 條第3 項、第1 項放火燒燬現供人使用之住宅未遂
    罪。被告為未遂犯，依刑法第25條第2 項規定，按既遂犯之
    刑減輕之。爰審酌被告因細故起意放火燒燬現供人使用之住
    宅，造成公共危險，且迄未獲告訴人諒解，惟念其於審理中
    業向告訴人致歉（見本院98年11月25日審理筆錄），所為並
    未釀成人員傷亡，且為慢性精神病患者，有被告提出之中華
    民國殘障手冊1 份在卷可參，本院認縱就被告所犯刑法第
    173 條第3 項、第1 項之罪量處法定最低度刑即有期徒刑3
    年6 月，猶嫌過重，顯屬情輕法重，有傷一般國民對於法律
    之情感，爰依刑法第59條之規定，酌量減輕其刑。爰審酌被
    告犯罪之動機、目的、犯罪時所受之刺激、生活狀況、品行
    、智識程度等一切情狀，量處如主文所示之刑。又被告前未
    曾因故意犯罪受有期徒刑以上刑之宣告，有臺灣高等法院被
    告前案紀錄表在卷可參，因一時失慮致罹刑典，犯後已有悔
    意，經此起訴審判後，應知所警惕而無再犯之虞，本院認前
    開宣告之刑以暫不執行為適當，爰併宣告緩刑2 年，以啟自
    新；又緩刑宣告，得斟酌情形，命犯罪行為人完成精神治療
    ，刑法第74條第2 項第6 款另有明文，本院衡酌被告為慢性
    精神病患者，需積極之輔導治療，認應依刑法第74條第2 項
    第6款 規定，命被告於本案確定後完成精神治療之處遇措施
    。末查被告持以犯本件放火燒燬現供人使用之住宅未遂罪之
    打火機1 個，並未扣案移送，且經被告於審理中陳稱：燒襯
    衫的打火機是伊的，但現在打火機不知到那裡去了等語（見
    本院99年8 月11日審理筆錄），爰不予宣告沒收，附此敘明
    。
據上論斷，應依刑事訴訟法第299 條第1 項前段，刑法第173 條
第3 項、第1 項、第25條第2 項、第59條、第74條第1 項第1 款
、第2 項第6 款，判決如主文。
本案經檢察官張紜瑋到庭執行職務。
中    華    民    國    99    年     9    月    13    日
                  刑事第三庭審判長法  官  李  育  仁
                                  法  官  劉  育  琳
                                  法  官  孫  曉  青
上正本證明與原本無異。
如不服本判決應於送達後10日內向本院提出上訴狀。
                                  書記官  林  蔚  菁
中    華    民    國    99    年     9    月    13    日
附錄本件論罪科刑法條全文
中華民國刑法第173 條
放火燒燬現供人使用之住宅或現有人所在之建築物、礦坑、火車
、電車或其他供水、陸、空公眾運輸之舟、車、航空機者，處無
期徒刑或7 年以上有期徒刑。
失火燒燬前項之物者，處1 年以下有期徒刑、拘役或500 元以下
罰金。
第1 項之未遂犯罰之。
預備犯第1 項之罪者，處1 年以下有期徒刑、拘役或300 元以下
罰金。

司法院資訊處製作；財團法人民間司法改革基金會備份。
